臺灣高等法院刑事判決
111年度上訴字第802號
上  訴  人  
即  被  告  游健輝


指定辯護人  本院公設辯護人郭書益
上列上訴人因違反毒品危害防制條例等案件，不服臺灣桃園地方
法院110年度訴字第841號，中華民國110年12月20日第一審判決
（起訴案號：臺灣桃園地方檢察署109年度少連偵字第357號、偵
字第31837號、110年度偵字第6667、8579號），提起上訴，本院
判決如下：
    主  文
上訴駁回。
    事  實
一、甲○○基於轉讓偽藥之犯意，分別於：㈠民國109年6月30日，
    在桃園市○○區○○路0段000巷00號之住處內（下稱大溪住處）
    ，無償轉讓摻有如附表編號1所示成分之毒品咖啡包1包予少
    年呂Ｏ宸。㈡109年8月間某日，在大溪住處，無償轉讓摻有如
    附表編號1所示成分之毒品咖啡包1包予少年呂Ｏ宸。
二、甲○○基於販賣第三級、第四級毒品以營利之犯意，分別於10
    9年7月1日至同年月14日間之某4日，在大溪住處，皆以新臺
    幣（下同）400元之價格，販賣摻有如附表編號1所示成分之
    毒品咖啡包各1包予少年羅Ｏ魁，共4次。
三、甲○○基於成年人對未成年人販賣第三級毒品而混合2種以上
    毒品以營利之犯意，於109年8月24日0時許，在大溪住處，
    以400元之價格，販賣摻有如附表編號1所示成分之毒品咖啡
    包1包予少年林Ｏ全。
四、甲○○、曾令翔(經原審判處罪刑確定)與少年黃Ｏ維、李Ｏ宸(
    上2人另由原審法院少年法庭審理)共同基於販賣第三級毒品
    及販賣第三級毒品而混合2種以上毒品以營利之犯意聯絡，
    先由少年李Ｏ宸於109年8月24日前某日，使用網路社群軟體
    「抖音」，以暱稱「桃園李仙森」之帳號，發布含有「桃園
    找我，雷公軟硬都有」等語之抖音影片，意指販賣毒品之訊
    息，吸引有施用毒品需求者與之聯繫。適有新北市政府警察
    局新莊分局警員林威元於109年8月24日10時39分許，執行網
    路巡邏勤務時查覺有異，遂喬裝購毒者，聯繫少年李Ｏ宸表
    示欲購買毒品，復由少年李Ｏ宸介紹，轉與甲○○聯繫交易事
    宜。待喬裝警員林威元與甲○○約定以1萬4,000元（起訴書誤
    載為7,500元）之價格，交易毒品咖啡包15包及愷他命1 包
    後，戴景徨(經原審判處罪刑確定)即基於幫助販賣第三級毒
    品而混合2種以上毒品之犯意，替甲○○向身分不詳之上游供
    貨者傳達欲購買毒品咖啡包之訊息，再由甲○○指派曾令翔向
    該人取得毒品咖啡包，並由曾令翔轉交予少年黃Ｏ維後，終
    由少年黃Ｏ維持如附表編號1、2所示之毒品咖啡包及愷他命
    ，於109年8月25日21時4分許，在新北市○○區○○街00號前欲
    交易上開毒品，經喬裝警員林威元表明身分後當場予以逮捕
    而未遂。
五、案經桃園市政府警察局大溪分局、新北市政府警察局新莊分
    局報告臺灣桃園地方檢察署檢察官偵查起訴。　　
    理  由
壹、證據能力部分：
    按被告以外之人於審判外之陳述，雖不符刑事訴訟法第159
    條之1至第159條之4之規定，而經當事人於審判程序同意作
    為證據，法院審酌該言詞陳述或書面陳述作成時之情況，認
    為適當者，亦得為證據。又當事人、代理人或辯護人於法院
    調查證據時，知有第159條第1項不得為證據之情形，而未於
    言詞辯論終結前聲明異議者，視為有前項之同意，同法第15
    9條之5亦有明定。查本件檢察官、上訴人即被告甲○○(下稱
    被告)及辯護人就本判決下列所引被告以外之人於審判外陳
    述之證據能力均不予爭執，迄至言詞辯論終結，亦未對該等
    證據之證據能力聲明異議，本院審酌該些供述證據作成時，
    核無違法取證或其他瑕疵，認為以之作為本案之證據屬適當
    ，自有證據能力。其餘資以認定被告犯罪事實之非供述證據
    ，均查無違反法定程序取得之情形，依刑事訴訟法第158條
    之4反面規定，亦具證據能力。
貳、實體部分：
一、本案認定事實所憑之證據及理由：
　　上開事實，業據被告於警詢、偵查、原審及本院準備程序、
    審理時(見少連偵卷第19至21、23至28、219至221、278至28
    1、309頁，原審卷第119至125、147至164頁，本院卷第54、
    76、83頁)，均坦承不諱，核與同案被告戴景徨、曾令翔於
    偵查及原審(見少連偵卷第281、282、308、309頁，原審卷
    第119至125、147至164頁)，及證人呂Ｏ宸、羅Ｏ魁於警詢(見
    偵字第8579號卷第31至33、19至21頁)，暨證人林Ｏ全、黃Ｏ
    維於警詢、偵訊時(見偵字第8579號卷45至48、93、94頁，
    少連偵卷第39、40、267、268頁)證述之情節相符，並有警
    員林威元出具之職務報告、通訊軟體對話譯文及截圖在卷可
    稽(見少連偵卷第75、113至183頁)，復有扣案如附表編號1
    、2所示之毒品、毒品成分鑑定報告及毒品照片可佐(見少連
    偵卷第257至261頁)，足認被告之自白與事實相符，堪以採
    信。本案事證明確，被告之犯行洵堪認定，應依法論科。
二、論罪：
  ㈠新舊法比較：
　　被告於事實欄一㈠、二行為後，毒品危害防制條例業於109年
    1月15日修正公布，並於同年7月15日施行。經比較修正前後
    之毒品危害防制條例第4條第3項、第4項規定，修正後之規
    定雖未更動販賣第三級、第四級毒品罪之構成要件及得科處
    之法定刑種，然已將罰金刑上限提高，自以修正前之規定對
    被告較為有利；又比較修正前後之毒品危害防制條例第9條
    第1項規定，修正後就成年人對未成年人販賣毒品之情形，
    須加重其刑至2分之1，相較於修正前並無此加重之規定而言
    ，自以修正前之規定對被告較為有利；再修正後毒品危害防
    制條例第9條第3項規定，就犯販賣毒品罪及轉讓毒品罪而混
    合2種以上之毒品者，適用其中最高級別毒品之法定刑，並
    加重其刑至2分之1，此修正後之規定亦非較有利於被告。是
    綜上比較新舊法之結果，均以修正前之規定對被告較為有利
    ，依刑法第2條第1項前段規定，應適用行為時即修正前毒品
    危害防制條例第4條第3項、第4項之規定論處（事實欄二）
    ，且無修正後同條例第9條第1項（事實欄二）、第3項（事
    實欄一㈠、二）加重其刑規定之適用。
  ㈡各事實之論罪
  ⒈4-甲基甲基卡西酮、硝西泮（耐妥眠）分別為管制藥品管理
    條例第3條第2項之第三級、第四級管制藥品，而扣案如附表
    編號1所示摻有上開毒品成分之咖啡包包裝上並無藥品品名
    、製造廠商、仿單或藥品許可證字號等足以識別為合法製造
    之藥品，應為違法製造之偽藥無誤，亦分別屬毒品危害防制
    條例第2條第2項第3款、第4款所列管之第三級、第四級毒品
    。是被告轉讓相同成分之咖啡包予少年呂Ｏ宸，同時該當藥
    事法第83條第1項之轉讓偽藥罪及毒品危害防制條例第8條第
    3項、第4項之轉讓第三級、第四級毒品罪，屬同一犯罪行為
    同時有二種法律可資處罰之法條競合關係，依「重法優於輕
    法」之法理（事實欄一㈡依毒品危害防制條例第9條第1項、
    第3項規定加重處罰後，仍以藥事法第83條第1項之法定本刑
    較重），應優先適用藥事法第83條第1項之轉讓偽藥罪論處
    （最高法院109年度台上大字第1089號裁定參照）。核被告
    就事實欄一㈠、㈡所為，均係犯藥事法第83條第1項之轉讓偽
    藥罪。
  ⒉被告就事實欄二所為，均係犯修正前之毒品危害防制條例第4
    條第3項、第4項販賣第三級、第四級毒品罪。被告係以一行
    為觸犯上開數罪名，為想像競合犯，應從一重論以販賣第三
    級毒品罪。
  ⒊被告就事實欄三所為，係犯毒品危害防制條例第9條第1項、
    第3項、第4條第3 項之成年人對未成年人販賣第三級毒品而
    混合2種以上毒品罪。又毒品危害防制條例第9條第3項規定
    屬刑法分則加重，為另一獨立之犯罪型態，公訴意旨未論及
    此罪名，容有未洽，惟因基本社會事實同一，且經原審及本
    院當庭告知被告變更後之罪名（見原審卷第120頁、本院卷
    第75頁），無礙於被告訴訟防禦權之行使，爰依法變更起訴
    法條。
  ⒋被告就事實欄四所為，係犯毒品危害防制條例第4條第6項、
    第3項之販賣第三級毒品未遂（愷他命部分）及同條例第9條
    第3項、第4條第6項、第3 項之販賣第三級毒品而混合2種以
    上毒品（咖啡包部分）未遂罪。被告係以一行為觸犯上開數
    罪名，為想像競合犯，應從一重論以販賣第三級毒品而混合
    2種以上毒品未遂罪。
  ㈢被告與同案被告曾令翔、少年黃Ｏ維、李Ｏ宸就事實欄四之販
    賣第三級毒品而混合2種以上毒品未遂犯行間，有犯意聯絡
    及行為分擔，為共同正犯。又被告就事實欄一至四之各次犯
    行(事實欄一為2罪、事實欄二為4罪)，均係犯意各別，行為
    互殊，應分論併罰。
  ㈣刑之加重
  ⒈被告就事實欄三對於少年林Ｏ全販賣第三級毒品而混合2種以
    上毒品，應依毒品危害防制條例第9條第1項、第3項規定加
    重其刑。
  ⒉被告就事實欄四販賣第三級毒品而混合2種以上毒品未遂犯行
    ，應依毒品危害防制條例第9條第3項規定加重其刑。
  ⒊被告就事實欄四與少年黃Ｏ維、李Ｏ宸共同犯罪，應依兒童及
    少年福利與權益保障法第112條第1項前段規定，加重其刑。
  ⒋販毒者與購毒者係屬對向犯罪之結構，亦即販毒者實非故意
    對購毒者犯罪，故成年人販賣毒品予兒童或少年，自不構成
    教唆、幫助或利用其犯罪或與之共同實行犯罪或故意對其犯
    罪之情事，即無兒童及少年福利與權益保障法第112條第1項
    前段加重其刑規定之適用。又販賣毒品罪所保護者為國民健
    康之社會法益，即便買受人購入毒品施用，僅屬間接受害，
    亦即其買受人並非犯罪行為直接侵害之對象，非直接被害人
    ，縱使販賣予兒童或少年，亦和兒童及少年福利與權益保障
    法第112條第1項之規範意旨不符，殊難援為加重刑罰之依據
    。另依被告事實欄二行為時之毒品危害防制條例第9條第1 
    項規定，成年人對未成年人犯毒品危害防制條例第6、7、8
    條之罪者，始應依各該條項之罪加重刑度，是該條例既已明
    示加重刑度之情形，而販賣毒品未在該條所定規範範圍內，
    足見販賣毒品予兒童或少年並無加重其刑之適用可言。是以
    ，被告就事實欄二販賣毒品給少年羅Ｏ魁之犯行，並無兒童
    及少年福利與權益保障法第112條第1項加重其刑規定之適用
    。依此法理，藥事法第83條第1項轉讓偽藥規定，其所保護
    之法益為國民健康之社會法益，受讓人非犯罪行為之直接侵
    害對象，轉讓者與受讓者有對向結構關係，縱使受讓者為少
    年或兒童，尚無兒童及少年福利與權益保障法第112條第1項
    規定之適用。是被告就事實欄一轉讓偽藥給少年呂Ｏ宸之犯
    行，亦無兒童及少年福利與權益保障法第112條第1項加重其
    刑規定之適用。公訴意旨認上述部分均應加重其刑，容有誤
    會，併此敘明。
  ㈤刑之減輕
  ⒈被告就事實欄四之犯行，係因事實上不能真正完成買賣而不
    遂，為未遂犯，依刑法第25條第2項之規定，按既遂犯之刑
    減輕之，並依法先加後減之。
  ⒉被告就事實欄一至四之犯行，於偵查及審判中均自白犯罪，
    業如前述，均依毒品危害防制條例第17條第2項之規定，減
    輕其刑（轉讓偽藥部分亦適用該規定減刑，參最高法院109
    年度台上大字第4243號裁定意旨），並就事實欄三、四部分
    之犯行先加後減(遞減)之。
  ⒊關於刑法第59條規定之審酌
　  按犯罪之情狀顯可憫恕，認科以最低度刑仍嫌過重者，得酌
    量減輕其刑，刑法第59條定有明文。此所謂最低度刑，固包
    括法定最低本刑；惟遇有其他法定減輕之事由者，則應係指
    適用其他法定減輕事由減輕其刑後之最低度刑而言。倘被告
    別有法定減輕事由者，應先適用法定減輕事由減輕其刑後，
    猶認其犯罪之情狀顯可憫恕，即使科以該減輕後之最低度刑
    仍嫌過重者，始得適用刑法第59條規定酌量減輕其刑。又該
    條所謂「犯罪之情狀」，與同法第57條規定科刑時應審酌之
    一切情狀，並非有截然不同之領域，於裁判上酌減其刑時，
    應就犯罪一切情狀（包括第57條所列舉之10款事項），予以
    全盤考量，審酌其犯罪有無可憫恕之事由（即判例所稱有特
    殊之原因與環境等等，在客觀上足以引起一般同情，以及宣
    告法定低度刑，是否猶嫌過重），以為判斷（最高法院102
    年台上字第2513號判決意旨參照）。次按販賣第三級毒品罪
    之法定刑為7年以上有期徒刑，得併科新臺幣7百萬元以下罰
    金。然同為販賣第三級毒品之人，其原因動機不一，犯罪情
    節未必盡同，或有大盤毒梟者，亦有中、小盤之分，甚或僅
    止於吸毒者友儕間為求互通有無之有償交付，是其態樣顯非
    可一概而論，即其販賣行為所造成危害社會之程度亦非可等
    量齊觀，倘依其情狀處以相當之有期徒刑，即足以懲儆，並
    可達防衛社會之目的者，自非不可依客觀之犯行與主觀之惡
    性二者加以考量其情狀，是否有可憫恕之處，適用刑法第59
    條之規定酌量減輕其刑，期使個案裁判之量刑，能斟酌至當
    ，符合比例原則。經查：
　①事實欄二、三部分　
　　被告所犯如事實欄二、三所示之販賣毒品犯行，固戕害他人
    之身心，危害國人健康，然衡之被告如事實欄二、三所示販
    賣毒品犯行，每次販賣之毒品咖啡包僅1包，價金為400元，
    毒品數量非多，從中獲取之利益自屬有限，且事實欄二所示
    4次販賣毒品之對象單一，其犯行所造成危害社會之程度，
    終究與毒品大盤毒梟或中小盤商等實際從事販賣第一級毒品
    以賺取巨額利潤之犯行顯然有別，應屬毒品交易之下游，其
    惡性及對於社會秩序與國民健康之危害程度，尚非重大惡極
    ，其主、客觀之惡性程度相對輕微，縱處以經前述偵審自白
    減輕其刑後之最低刑度，相較被告前開犯罪情節，猶嫌過重
    ，無從與真正長期、大量販毒之惡行區別，在客觀上尚足以
    引起一般人之同情，確有情輕法重之失衡現象，而顯有堪可
    憫恕之情狀，為使其量刑斟酌至當，符合比例原則，爰就被
    告如事實欄二、三所示各次販賣毒品犯行，均依刑法第59條
    之規定遞予減輕其刑。
　②事實欄四部分　
　　查毒品之危害，除戕害施用者之身心健康外，復因毒品施用
    者為取得購買毒品所需之金錢，亦衍生家庭、社會治安問題
    ，本件被告販賣毒品之犯行，對於毒品施用者提供來源，其
    行為對於他人身心健康及社會秩序實已造成潛在之危險，影
    響非微，而被告就事實欄四部分販賣毒品之犯行，約定交易
    內容為毒品咖啡包15包及愷他命1包，價金為1萬4,000元，
    毒品數量甚多，倘若流入市面，後果將不堪設想，況且被告
    此部分犯行經依刑法第25條第2項、毒品危害防制條例第17
    條第2項規定遞予減輕其刑，其最低刑度已減輕甚多，足使
    之為適當刑罰制裁，綜觀被告此部分犯罪情狀，並無顯可憫
    恕之情，於此情形下，難認有何情輕法重之情事，自無適用
    刑法第59條規定，再予減輕其刑之餘地，是被告及辯護人就
    此部分主張再依刑法第59條規定酌減其刑云云，難認可採。
    　　
三、駁回上訴之理由：
  ㈠原審審理結果，認被告所犯均罪證明確，因而適用藥事法第8
    3條第1項、(修正前)毒品危害防制條例第4條第3項、第4項
    、毒品危害防制條例第4條第3項、第9條第1項、第3項、第1
    7條第2項、第19條第1項、刑法第28條、第25條第2項、第59
    條、第38條第1項、第38條之1第1項第3項、第51條第5款等
    規定，並說明審酌被告無視國家杜絕毒品犯罪之禁令，竟多
    次販賣毒品予他人，獲取不法利益，另轉讓毒品兼偽藥予他
    人施用，所為均助長毒品氾濫，危害社會治安甚鉅，所為實
    屬不當。兼衡本案各次販賣或轉讓毒品之數量、金額，及被
    告犯後均坦承犯行而有悔意之態度，暨其前案素行、智識程
    度、家庭經濟狀況等一切情狀，分別就事實欄一所示之轉藥
    禁藥罪(2罪)，各量處有期徒刑3月；就事實欄二所示之販賣
    第三級毒品罪(4罪)，各量處有期徒刑1年10月；就事實欄三
    所示之成年人對未成年人犯販賣第三級毒品而混合二種以上
    之毒品罪，量處有期徒刑2年；就事實欄四所示之成年人與
    少年共同犯販賣第三級毒品而混合二種以上之毒品未遂罪，
    量處有期徒刑2年，並分別就被告所量處得易服社會勞動及
    不得易服社會勞動之有期徒刑部分，分別定其應執行之刑為
    有期徒刑4月、4年。復就沒收部分說明：⒈扣案如附表編號1
    、2所示之物，分別含有如附表所示之第三級、第四級毒品
    成分，具有違禁物之性質，應依刑法第38條第1項規定，不
    問屬於犯罪行為人與否，沒收之；且直接用以盛裝上開毒品
    之包裝袋既係用於包裹毒品，防止裸露、逸出、潮濕以便於
    持有，且其等上均沾黏毒品而無從析離，應整體認為係毒品
    之一部，併予宣告沒收；而因送鑑用罄之部分毒品既已不存
    在，自毋庸為沒收之宣告。⒉被告於事實欄二、三之販賣毒
    品所得共計2,000元，雖未扣案，仍應依刑法第38條之1第1
    項、第3項規定宣告沒收，於全部或一部不能沒收或不宜執
    行沒收時，追徵其價額。⒊扣案如附表編號3所示之行動電話
    係被告於事實欄四與喬裝買家之警員聯繫交易毒品使用，應
    依毒品危害防制條例第19條第1項規定宣告沒收。經核原判
    決之認事用法，洵無違誤，量刑、定刑亦屬妥適，核無不合
    。
　㈡被告上訴主張就事實四所示之販賣毒品犯行應有刑法第59條
    規定之適用云云(見本院卷第33頁)，難認可採，業經本院詳
    予論述如前。另被告上訴主張原判決量刑過重，請求再予減
    輕云云。惟按刑事審判旨在實現刑罰權分配正義，故法院對
    有罪被告科刑，應符合罪刑相當原則，使輕重得宜，罰當其
    罪，以契合社會法律感情，此所以刑法第57條明定科刑時應
    審酌一切情狀，尤應注意該條所列各款事項以為科刑輕重之
    標準，俾使法院就個案量刑，能斟酌至當。又量刑輕重係屬
    事實審法院得依職權自由裁量事項，苟已斟酌刑法第57條各
    款所列情狀而未逾越法定刑度，不得遽指為違法（最高法院
    98年度台上字5002號判決意旨參照）。查本件原審量刑時，
    已以被告之責任為基礎，敘明刑法第57條所定各款科刑輕重
    應審酌之事項，兼顧被告有利與不利之科刑資料，於法定刑
    度範圍內，詳予考量審酌而為刑之量定，並未逾越公平正義
    之精神，亦無濫用裁量職權情事，核屬法院量刑職權之適法
    行使，尚屬妥適，原審所定應執行刑之刑度亦合於內、外部
    界限，與罪刑相當原則無悖，核無不合，自無違法之可言。
　　被告徒以前詞上訴主張原審量刑、定刑過重，請求再予輕判
    云云，難認有據。從而，被告之上訴，為無理由，應予駁回
    。　
據上論斷，應依刑事訴訟法第368條，判決如主文。
本案經檢察官林暐勛提起公訴，檢察官呂光華到庭執行職務。
中　　華　　民　　國　　111 　年　　5 　　月　　 5　　日
                  刑事第一庭  審判長法　官  周煙平
                                    法　官  吳炳桂
                                    法　官  連育群
以上正本證明與原本無異。
如不服本判決，應於收受送達後20日內向本院提出上訴書狀，其
未敘述上訴之理由者並得於提起上訴後20日內向本院補提理由書
（均須按他造當事人之人數附繕本）「切勿逕送上級法院」。
                                    書記官  廖紫喬
中　　華　　民　　國　　111 　年　　5 　　月　　5 　　日
附錄：本案論罪科刑法條全文 
藥事法第83條第1項
明知為偽藥或禁藥，而販賣、供應、調劑、運送、寄藏、牙保、
轉讓或意圖販賣而陳列者，處7年以下有期徒刑，得併科新臺幣5
千萬元以下罰金。

毒品危害防制條例第4條第3項、第4項（修正前）
製造、運輸、販賣第三級毒品者，處7 年以上有期徒刑，得併科
新臺幣7百萬元以下罰金。
製造、運輸、販賣第四級毒品者，處5 年以上12年以下有期徒刑
，得併科新臺幣3百萬元以下罰金。

毒品危害防制條例第4條第3項、第4項、第6項
製造、運輸、販賣第三級毒品者，處7 年以上有期徒刑，得併科
新臺幣1千萬元以下罰金。
製造、運輸、販賣第四級毒品者，處5 年以上12年以下有期徒刑
，得併科新臺幣5百萬元以下罰金。
前5項之未遂犯罰之。
毒品危害防制條例第9條第1項、第3項
成年人對未成年人販賣毒品或犯前3 條之罪者，依各該條項規定
加重其刑至2分之1。
犯前5條之罪而混合2種以上之毒品者，適用其中最高級別毒品之
法定刑，並加重其刑至2分之1。

附表：
編號 扣押物品名稱及數量          成分  1 毒品咖啡包15包（驗前總淨重約70.20 公克，推估4-甲基甲基卡西酮之驗前總純質淨重約4.91公克） 驗出含有第三級毒品4-甲基甲基卡西酮、微量第三級毒品甲基-N ,N-二甲基卡西酮、微量第四級毒品硝西泮（耐妥眠）等成分  2 白色晶體1 包（驗前淨重1.1841公克） 驗出含有第三級毒品愷他命成分  3 IPHONE手機1支（序號：000000000000000）